【裁判字號】    97,訴,2554
【裁判日期】    980409
【裁判案由】    返還不當得利
【裁判全文】
臺灣臺中地方法院民事判決              97年度訴字第2554號
原      告  甲○○
訴訟代理人  陳沆河律師
被      告  保證責任台灣區花卉運銷合作社
法定代理人  丙○○
訴訟代理人  涂芳田律師
上列當事人間請求返還不當得利事件，本院於民國98年3月19日
言詞辯論終結，判決如下：
    主      文
原告之訴及假執行之聲請均駁回。
訴訟費用由原告負擔。
    事實及理由
壹、兩造之主張：
一、原告起訴主張：
  (一)被告於民國89年10月18日將台中市○○區○○路547號花卉
    零批市場編號A1、A2之零批格位（下稱系爭攤位）以新台幣
    （下同）160萬元出售予原告，原告則簽發第七商業銀行票
    號SB0000000至SB0000000號支票共13張，面額合計160萬元
    交付被告。被告當時則出具「保證責任台灣省花卉運銷合作
    社收據」予原告收執，其內容載明：「茲收到甲○○先生購
    買零批攤位兩格款項計新台幣壹佰陸拾萬元整。待全部支票
    兌現后辦理過戶登記」等語。而上開13張支票已分別自89年
    11月5日起至90年10月5日止全部兌現。且原告復於89年10月
    28日會同訴外人賴榮斌點交系爭攤位，並簽訂協議書，約定
    ：「因甲方（即訴外人賴榮斌）積欠保證責任台灣省花卉運
    銷合作社款項，甲方使用之零批攤位二格經該合作社終止甲
    方使用之權利，且乙方（即原告）於八十九年十月十八日向
    該合作社購買該零批攤位二格，雙方同意該零批攤位二格按
    現狀點交乙方使用」等語（見原證三協議書）。
  (二)原告與訴外人賴榮斌就系爭攤位已於89年10月18日點交完畢
    ，惟被告之經理乙○○於89年11月15日發現零批攤位不得買
    賣，因而於當日自行繕打「權利轉讓書」1份，單獨一人要
    求訴外人賴榮斌簽名、蓋手印，即將該「權利轉讓書」1份
    取走，再要求原告簽名蓋章，當時見證人之欄位空白，並無
    見證人即訴外人賴鴻鎬之簽名蓋章，足證該「權利轉讓書」
    係乙○○發現零批攤位不得買賣之後，因而所為之補救措施
    ，契約真義並非訴外人賴榮斌將系爭攤位讓與原告，而係被
    告將訴外人賴榮斌的攤位收回，再出售原告。且被告之經理
    乙○○復要求被告之會計即訴外人黃琇鳳變造「保證責任台
    灣省花卉運銷合作社收據」之存根聯，將「茲收到甲○○先
    生購買零批攤位兩格款項計新台幣壹佰陸拾萬元整，待全部
    支票兌現后辦理過戶登記」變造為「茲收到賴榮斌繳交積欠
    本社拍賣款項計新台幣壹佰陸拾萬元整」（見原證四），刪
    除「待全部支票兌現后辦理過戶登記」之記載，益證被告當
    初於89年10月18日係將系爭攤位出售予原告。
  (三)被告曾於93年11月26日召開第4屆第18次理事會，會中業就
    本件買賣零批格位提案討論，第二案決議：「本社歸還其購
    買金額新台幣佰陸拾萬元外另加計法定利息」，有被告93年
    12月2日九三區花社字第110號函送會議紀錄可憑（見原證五
    ）。被告復於93年12月28日召開第4屆第19次理事會，會中
    亦就本件買賣零批格位提案討論，第八案辦法一「甲○○零
    批格位二格部份依第4屆第18次理事會第二案決議辦理」，
    決議：「辦法一照案通過，依法處理」，亦有被告93年12月
    31日九三區花社字第121號函送會議紀錄可憑（見原證六）
    。
  (四)綜上，本件被告明知系爭攤位不得出售，竟將系爭攤位以
    160萬元出售予原告，並已收受原告交付之買賣價金。其後
    被告發現零批攤位不得出售，並業已於93年11月26日、同年
    12 月28日開會決議將上開款項含法定利息返還原告，惟迄
    今尚未返還。是被告受領上開價金，實無法律上原因而受利
    益，致原告受有損害，為此，爰依不當得利之法律關係，請
    求被告返還該等利益及自受領時起之法定利息等語。
  (五)對被告抗辯所為之陳述：
    1.被告於89年10月間，在花卉市場二樓召開業者座談會，當
      時被告之經理乙○○在會中告知所有業者，有誰願意購買
      被告向訴外人賴榮斌收回的二格攤位，可以向被告購買，
      金額為160萬元，購買的人可以優先選擇攤位的位置（因
      為當時攤位要重新編排），那次座談會買的人優先選攤位
      ，最後由原告以160萬元購買，並優先選攤位，其他業者
      用抽籤，當時訴外人賴榮斌的攤位並非現在這二個位置，
      此經當時任職被告合作社之理事並參與該次座談會之丁○○於本院95年度訴字第139號遷讓攤位事件及本件98年2月
      23日言詞辯論期日到庭具結作證屬實，並有該事件言詞辯
      論筆錄及本件98年2月23日言詞辯論筆錄可憑，足證被告
      所提之權利轉讓書之契約真意並非訴外人賴榮斌將系爭攤
      位讓與原告，而係被告將系爭攤位收回，再出售予原告。
    2.原告在89年間購買系爭攤位後，是基於買賣法律關係使用
      系爭攤位，但93年9月起，被告發現系爭攤位不能買賣，
      被告理監事會議已決議退還160萬元予原告，當時被告理
      事主席丙○○曾與原告協商，原告業已同意返還系爭攤位
      ，然被告遲未返還系爭160萬元，拖延至今，原告才改依
      繳交使用設備費而使用系爭攤位。
  (六)並聲明：被告應給付原告160萬元，及自90年10月5日起至清
    償日止，按年息百分之5計算之利息。原告並願供擔保，請
    准宣告假執行。
二、被告則以：
  (一)被告承租台中市政府所有坐落台中市○○區○○段150地號
    之土地，並於其上出資建造37個零批攤位，供承銷之花商拍
    賣花卉之用。原告原已申請登記取得編號A3、A4共2個攤位
    。89年10月間，系爭攤位之零批商即訴外人賴榮斌因積欠拍
    賣花卉款項160萬元，因此與原告合意，由訴外人賴榮斌將
    系爭攤位之占有、經營、管理、使用等權利轉讓予原告，由
    原告承受訴外人賴榮斌積欠被告之160萬元債務，並於89年
    11月15日簽有權利轉讓書1紙，其內容載明：「茲權利轉讓
    人賴榮斌與受讓人甲○○就如圖所示紅色部分，訂定轉讓契
    約，契約合意如下：一、轉讓標的物：如圖所示紅色部分（
    面積約49平方公尺）之占有、經營、管理、使用……等所有
    權利。二、轉讓期間：永久。三、轉讓價金：新台幣壹佰陸
    拾萬元整。四、價金給付方式：受讓人甲○○承受轉讓人賴
    榮斌積欠保證責任台灣省花卉運銷合作社之債務新台幣壹佰
    陸拾萬元整……」等語，足證本件原告係承擔並清償訴外人
    賴榮斌積欠被告之160萬元債務，而訴外人賴榮斌再將系爭
    攤位轉交予原告經營使用。
  (二)被告前交付予原告收執之「保證責任台灣省花卉運銷合作社
    收據」確為被告會計即訴外人黃琇鳳所簽發，惟上開收據所
    記載之「茲收到甲○○先生購買零批攤位兩格」及「待全部
    支票兌現后辦理過戶登記」等字句有誤，嗣訴外人黃琇鳳將
    收據內容更正後，將更正之收據交付予原告，請原告返還有
    誤之收據，然原告卻已「有事在忙，改天再拿」為由，即未
    返還上開收據，就此部分訴外人黃琇鳳亦於本院95年度訴字
    第139號遷讓攤位事件中證述甚詳。
  (三)被告於90年7月前，因搬遷補償費尚足以折抵使用費，故對
    使用攤位者均未收取費用，自90年7月後即按月收費，原告
    於91年4月份起，搬遷費補償費抵繳完後，即開始繳費。自
    93年9月至97年11月止，原告亦按每攤位按月繳交4,000元使
    用系爭攤位。93年間被告與各攤位使用業者簽署使用設備合
    約書，惟原告拒不簽署，93年11月26日被告第4屆第18次理
    事會，就本案提出討論，經決議：「(一)甲○○其名下二格零
    批格位需與本社簽訂使用設備合約書，繳納使用設備費用新
    台幣一萬二千元整，如不簽訂則繳納使用設備費用新台幣一
    萬五千元整。(二)若甲○○遲不繳納，本社則歸還其購買金額
    新台幣壹佰陸拾萬元外另加計法定利息，收回其名下二格格
    位再行招商。如甲○○預登記格位，則需與本社簽訂使用設
    備合約書方可。(三)若甲○○不肯接受上述決議之二種方案，
    則本社再與其協商后將結果提報理事會討論」等語。當時被
    告理事主席丙○○亦與原告協商，表示願意返還系爭160萬
    元予原告，惟原告應將系爭攤位返還予被告，然因原告不願
    意返還系爭攤位，致被告無法返還系爭160萬元予原告。而
    本件原告就其占有、使用之4格攤位亦均未簽訂使用設備合
    約書，而係以每格位按月繳納15,000元使用系爭攤位。至93
    年12月31日被告第4屆第19次理事會再就本案續為討論，亦
    因原告欲繼續使用系爭攤位，致被告無法還錢予原告，故當
    初協議仍未有結果。
  (四)系爭160萬元係原告承受訴外人賴榮斌積欠被告之貨款債務
    ，原告並以承受債務作為訴外人賴榮斌將系爭攤位之經營、
    使用權讓與之對價，亦經訴外人賴榮斌之債權人即被告同意
    之。是三方依此履行，原告並已使用系爭攤位近10年，且原
    告雖未與被告於93年另簽訂使用設備合約書，惟原告仍依被
    告之規定繳納使用設備費。綜上，本件原告業已承擔訴外人
    賴榮斌對被告之債務，並經被告承認，是被告受領原告清償
    之160萬元，依民法第301條之規定自屬有據等語，資為抗辯
    。答辯聲明：原告之訴及假執行之聲請均駁回。如受不利判
    決，願供擔保，請准宣告免為假執行。
貳、本院之認定：
一、兩造不爭執之事實：
  (一)被告承租台中市政府所有坐落台中市○○區○○段150地號
    之土地，並於其上出資建造零批攤位，供承銷之花商拍賣花
    卉之用。
  (二)兩造對於原證一保證責任台灣省花卉運銷合作社收據及被證
    二權利轉讓書其上之日期及簽名真正不爭執（各詳見本院卷
    第7、23頁）。
  (三)原告自89年10月28日起使用上開土地上之A1、A2攤位迄今（
    詳本院卷第53頁，原告97年11月27日準備書狀所附證三協議
    書）。
  (四)被告理事會曾於93年11月26日決議：「若甲○○遲不繳納（
    使用設備費），本社則歸還其購買金額新台幣一百六十萬元
    外另加法定利息，收回其名下二格格位再行招商」等情。
二、兩造爭執之點：
  (一)原告使用系爭攤位究係向被告基於買賣而來？亦或承受訴外
    人賴榮斌之債務而取得占有？
  (二)被告理事會於93年11月26日為上開決議後，兩造有無協商？
    當時兩造有無意願依上開決議處理？另目前上開決議對兩造
    有何拘束效力？
三、得心證之理由：
  (一)原告有無承擔訴外人賴榮斌對被告所負之債務？說明如下：
    被告辯稱：原告係因承擔訴外人賴榮斌對被告所負160萬元
    債務，才交付160萬元予被告等語；然為原告所否認，並以
    主張上開情詞。經查：
    1.依被告所提出之「權利轉讓書」，原告已自認係其於89年
      11月15日所簽立，應認為真正。雖原告主張：該「權利轉
      讓書」係被告當時之經理乙○○發現零批攤位不得買賣之
      後，所為之補救措施，契約真義並非訴外人賴榮斌將系爭
      攤位讓與原告，而係被告將訴外人賴榮斌的攤位收回，再
      出售原告等語。惟觀諸該「權利轉讓書」之內容係記載：
      「茲權利轉讓人賴榮斌與受讓人甲○○（即原告）就如圖
      所示紅色部分（即系爭攤位），訂定轉讓契約，契約合意
      如下：一、轉讓標的物：如圖所示紅色部分（面積約49平
      方公尺）之占有、經營、管理、使用……等所有權利。二
      、轉讓期間：永久。三、轉讓價金：新台幣壹佰陸拾萬元
      整。四、價金給付方式：受讓人甲○○承受轉讓人賴榮斌
      積欠保證責任台灣省花卉運銷合作社之債務新台幣壹佰陸
      拾萬元整……」等語，依其文義應認本件原告係承擔並清
      償訴外人賴榮斌積欠被告之160萬元債務，而訴外人賴榮
      斌再將系爭攤位讓與原告經營使用。
    2.原告復主張：被告於89年10月間，在花卉市場二樓召開業
      者座談會，當時被告之經理乙○○在會中告知所有業者，
      有誰願意購買被告向訴外人賴榮斌收回的系爭攤位，可以
      向被告購買，金額為160萬元，購買的人可以優先選擇攤
      位的位置，最後由原告以160萬元購買，並優先選攤位等
      語，並舉證人丁○○為證及訴外人賴榮斌、黃琇鳳於另案
      之證詞，暨「保證責任台灣省花卉運銷合作社收據」影本
      1紙等證，惟均為被告所否認。
    3.而原告所舉之證人丁○○於本院98年2月23日言詞辯論時
      證稱：在被告合作社內規是不得轉讓攤位，也不得買賣攤
      位，但因賴榮斌欠被告163萬元呆帳，無法償還，被告經
      理乙○○為了處理這個呆帳，便宜之計，在攤商座談會說
      誰買這二格位，就可優先選格位；後來由原告買這二個格
      位，他付給被告的163萬元，是開13張支票付款；被告是
      將系爭攤位的經營權賣給原告等語。依其證詞，被告係為
      處理訴外人賴榮斌所積欠160萬元債務，權宜之計，乃將
      系爭攤位之經營權出讓，代價即為受讓人須給付被告160
      萬元。衡諸當時原告原已申請登記取得編號A3、A4共2個
      攤位，故其對被告之攤位不得買賣，應知之甚明，是被告
      當時之經理乙○○縱於攤商座談會宣布：「誰『買』這二
      格位，就可優先選格位」等語，原告理應知悉所謂「買」
      系爭攤位之真意，應非指法律上之買賣，而係指系爭攤位
      經營權或使用權之轉讓，且該160萬元則是得優先選擇攤
      位位置之代價。準此，原告主張：被告明知系爭攤位不得
      出售，竟以160萬元出售原告云云，顯與事實不符。
    4.再者，被告固曾於89年10月18日出具原證一之「保證責任
      台灣省花卉運銷合作社收據」予原告收執，然訴外人黃琇
      鳳即被告當時之會計於本院95年度訴字第139號遷讓攤位
      事件審理時證稱：當時是甲○○交付13張支票給我，我便
      依甲○○之要求開收據給他（即本院卷第7頁之原證一收
      據）；當天我們經理乙○○看到這張收據，說我開的不對
      ，應該要開給賴榮斌而非甲○○，我有找甲○○要回這張
      收據，但甲○○說他在忙，改天要還給我，至今甲○○仍
      未歸還這張收據，而我另有補一張新的收據給他（即本院
      卷第109頁之被證一收據），因賴榮斌積欠合作社拍賣款
      160萬元，甲○○所交付的13張支票就是要來幫忙賴榮斌
      繳交這些錢，所以我出具這張收據；賴榮斌於87年間就有
      承租系爭攤位2個，我原先所開收據上所寫的「過戶登記
      」，係指要把系爭攤位賴榮斌的名字換成甲○○的名字，
      亦即要把賴榮斌的名字、權利換成甲○○而已；被告在系
      爭花市的其他攤位，也曾發生權利轉讓的情形，當時都只
      是變更名字而已等語。依其證詞，可知訴外人黃琇鳳原先
      所出具予原告之收據，其內容記載並非正確，經更改後，
      訴外人黃琇鳳有再出具另紙收據予原告，但原告並未將原
      先之收據交還被告；且被告在系爭花市之其他攤位曾有權
      利轉讓之情形，亦可辦理使用人名義的變更；原告係代賴
      榮斌償還對被告之160萬元債務，並受讓賴榮斌就系爭攤
      位之使用權。
    5.又訴外人賴榮斌固於本院95年度訴字第139號遷讓攤位事
      件審理時證稱：我曾租用系爭攤位2個營業，後來我經商
      失敗，欠合作社錢，經理乙○○就把我的攤位收回去，並
      叫我簽一張權利轉讓書（即本院卷第23頁之被證二之權利
      轉讓書），說這樣比較清楚，用系爭攤位來抵銷我的債務
      ，表示這2個攤位有160萬元的價值；但我不清楚後來合作
      社如何處理這2個攤位，我只知道這2個攤位現在是由甲○○在經營；另這張權利轉讓書是乙○○拿到系爭攤位給我
      簽名的，當時甲○○並未在場，且受讓人、見證人也還未
      簽名；系爭花市是市場經營的，合作社將我的攤位收回後
      ，我就沒有權利了，我並未與甲○○談過攤位讓與的事，
      也不知道我欠合作社的160萬元債務是甲○○拿13張支票
      償還的等語。惟查，系爭「權利轉讓書」已經原告與訴外
      人賴榮斌簽名在案，前已敘明，縱雙方並未同時在場簽立
      ，然雙方既均自願分別在系爭「權利轉讓書」上之「立契
      約書人」、「受讓人」等欄位簽名，應認其2人均同意其
      上所載之「權利標的物」、「轉讓期間」、「轉讓價金」
      、「價金給付方式」等條件，亦即其2人就其上所載內容
      已達意思表示合致，該權利轉讓契約自已成立。而依該「
      權利轉讓書」已載明本件原告同意承擔並清償訴外人賴榮
      斌積欠被告之160萬元債務，而訴外人賴榮斌同意將系爭
      攤位讓與原告經營使用，前已說明。姑不論兩造於89年10
      月18日就系爭攤位所約定之內容及效力為何，然衡諸該「
      權利轉讓書」係於89年11月15日簽立，顯在89年10月18日
      被告出具收據之後大約一個月所為，益見原告事後已同意
      將系爭攤位之取得權源及所支付被告之160萬元款項等法
      律關係變更為其同意承擔訴外人賴榮斌積欠被告之160萬
      元債務，並受讓訴外人賴榮斌就系爭攤位之經營使用權甚
      明。
    6.復按第三人與債務人訂立契約承擔其債務者，非經債權人
      承認，對於債權人不生效力。民法第301條定有明文。本
      件原告既已承擔訴外人賴榮斌積欠被告之160萬元債務，
      並經被告承認，對被告即生效力。是原告所給付被告之
      160萬元款項，既係因原告承擔訴外人賴榮斌積欠被告之
      160萬元債務，並向被告償還，即非無法律上之原因。
  (二)至於被告理事會固曾於93年11月26日決議：「若甲○○遲不
    繳納（使用設備費），本社則歸還其購買金額新台幣一百六
    十萬元外另加法定利息，收回其名下二格格位再行招商」等
    情。惟觀諸該次理事會決議全文為：「(一)甲○○其名下二格
    零批格位需與本社簽訂使用設備合約書，繳納使用設備費用
    新台幣一萬二千元整，如不簽訂則繳納使用設備費用新台幣
    一萬五千元整。(二)若甲○○遲不繳納，本社則歸還其購買金
    額新台幣壹佰陸拾萬元外另加計法定利息，收回其名下二格
    格位再行招商。如甲○○預登記格位，則需與本社簽訂使用
    設備合約書方可。(三)若甲○○不肯接受上述決議之二種方案
    ，則本社再與其協商后將結果提報理事會討論」等語，可見
    係因當時原告就系爭攤位遲未與被告簽訂使用設備合約書，
    被告理事會為解決此事，乃決議數種處理方案資與原告協商
    ，尚難遽認被告係承認其收受原告所交付之160萬元為無法
    律上之原因，始願將所收受款項如數歸還原告。準此，被告
    上開決議既為其內部所為之決議，其理事會當時考量的因素
    為何，外人顯難置喙。是縱使兩造事後無法依該決議內容履
    行，原告仍無法依據該決議請求被告依該決議內容履行。
  (三)從而，原告依不當得利之法律關係，請求被告返還160萬元
    ，及自被告受領時即90年10月5日起至清償日止，按年息百
    分之5計算之利息，於法無據，為無理由，應予駁回。至原
    告受敗訴判決，其假執行之聲請即失所依據，應併予駁回。
四、因本案事證已臻明確，兩造其餘主張陳述及所提之證據，與
    本院上開論斷無涉或無違，均毋庸再予審酌，併予敘明。
五、訴訟費用之依據：民事訴訟法第78條。
中    華    民    國    98    年    4     月    9     日
                  民事第二庭    法  官  許秀芬
以上正本係照原本作成
如對本判決上訴，須於判決送達後20日內向本院提出上訴狀
中    華    民    國    98    年    4     月    9     日
                                書記官


司法院資訊處製作；財團法人民間司法改革基金會備份。
